臺灣高等法院臺中分院刑事判決　　 100年度上更(一)字第12號
上　訴　人　臺灣苗栗地方法院檢察署檢察官
上　訴　人
即　被　告　王石欽
選任辯護人　張智宏律師
上列上訴人等因被告犯傷害致人重傷案件，不服臺灣苗栗地方法
院97年度訴字第171號中華民國98年2月19日第一審判決（起訴案
號：臺灣苗栗地方法院檢察署96年度偵字第5688號），提起上訴
，，經判決後，由最高法院發回更審，本院判決如下：
    主    文
原判決撤銷。
王石欽犯傷害致人重傷罪，處有期徒刑伍年。
    犯罪事實
一、王石欽因與黃寬新有買賣魚貨之債務糾葛，於民國96年10月
    21日下午3時20分許，見黃寬新與連聰良坐在苗栗縣竹南鎮
    龍鳳里「龍鳳漁港漁會」正前方海堤邊水泥護欄上閒聊，隨
    即走向黃寬新面前，質問稱：「欠我的錢怎麼不還！」，嗣
    於黃寬新起身回稱：「你要我還錢，那個單子給我看一下！
    」。而黃寬新當時站立處之後方，係用以上下漁貨之混凝土
    階梯（再後方即為港口），該階梯外緣與港口間復未以欄杆
    加以防護，一般人如向後跌落，有致重傷之可能，此種情形
    在客觀上王石欽有預見之可能，但主觀上並無預見死亡或重
    傷害結果發生而其發生不違反本意之意思，而係基於傷害之
    故意，於黃寬新起身站立後，出手推黃寬新胸部位置一下，
    致黃寬新跌落階梯，再滾落至階梯之最下方，因而受有腹部
    鈍傷合併肝脾破裂、腹腔內出血及低血容量性休克、頭部外
    傷合併顳部硬腦膜下出血及顱骨骨折、胸部挫傷合併左側第
    五至八肋骨骨折及氣血胸、胸部、頭皮及四肢多處挫擦傷之
    傷害。嗣經在場販賣漁貨之方玉萍打電話通知一一九，將黃
    寬新送醫急救，並為保全其性命，執行腹部探查術、肝臟修
    補術及脾臟切除術，致黃寬新受有重傷害（黃寬新已於97年
    7月24日死亡，惟其死亡原因與本案無關）。
二、案經黃寬新告訴及苗栗縣警察局竹南分局報告臺灣苗栗地方
    法院檢察署檢察官偵查起訴。
    理    由
一、證據能力之說明：
（一）刑事訴訟法第159條之1第2項規定：「被告以外之人於偵
      查中向檢察官所為之陳述，除顯有不可信之情況者外，得
      為證據。」，故被告以外之人於偵查中向檢察官所為之陳
      述，其性質要屬傳聞證據，但依該項立法理由之說明，現
      階段刑事訴訟法規定檢察官代表國家偵查犯罪、實施公訴
      ，依法其有訊問被告、證人及鑑定人之權，證人、鑑定人
      且須具結，而實務運作時，偵查中檢察官向被告以外之人
      所取得之陳述，原則上均遵守法律規定，不致違法取供，
      其可信性極高，為兼顧理論與實務，在除顯有不可信之情
      況者外，被告以外之人於偵查中向檢察官所為之陳述，得
      為證據。所謂「顯有不可信之情況」，係指陳述是否出於
      供述者之真意，有無違法取供情事之信用性而言，故應就
      偵查筆錄製作之原因、過程及其功能等加以觀察其信用性
      ，據以判斷該項陳述是否有顯不可信之情況，並非對其陳
      述內容之證明力如何加以論斷（最高法院94年度臺上字第
      629號判決意旨可資參照）。經查，本案證人連聰良於偵
      查中具結證述之內容，查無前述之顯有不可信之情況，依
      上開之說明，具有證據能力。且上開證人之證言，經上訴
      人即被告王石欽（下稱被告）、選任辯護人、檢察官於本
      院準備程序時同意作為證據（見本院卷第32至33頁），其
      意即等同於認為上開證人於偵查中之陳述，並無顯有不可
      信之情形存在，另再經本院將上開  位證人筆錄提示予被
      告供其閱覽並告以要旨，則該證人於偵查中之陳述即屬完
      足調查之證據，而得作為判斷之依據。
（二）按公務員職務上製作之紀錄文書、證明文書，及從事業務
      之人於業務上或通常業務過程所須製作之紀錄文書、證明
      文書，除顯有不可信之情況外，得為證據，刑事訴訟法第
      159條之4第1、2款定有明文。本案下述所使用之財團法人
      為恭紀念醫院診斷證明書、病歷、檢驗報告、98年5月15
      日為恭醫字第0980000394號函，係屬從事業務之人於通常
      業務過程所為之紀錄文書，無偽造之動機，且查無其他顯
      然不可信之情況，依上揭條文規定，得作為證據。
（三）按「測謊鑑定，係依一般人若下意識刻意隱瞞事實真相時
      ，會產生微妙之心理變化，例如：憂慮、緊張、恐懼、不
      安等現象，而因身體內部之心理變化，身體外部之生理狀
      況亦隨之變化，例如：呼吸急促、血液循環加速、心跳加
      快、聲音降低、大量流汗等異常現象，惟表現在外之生理
      變化，往往不易由肉眼觀察，乃由測謊員對受測者提問與
      待證事實相關之問題，藉由科學儀器（測謊機）紀錄受測
      者對各個質問所產生細微之生理變化，加以分析受測者是
      否下意識刻意隱瞞事實真相，並判定其供述是否真實；測
      謊機本身並不能直接對受測者之供述產生正確與否之訊號
      ，而係測謊員依其專業之學識及經驗，就測謊紀錄，予以
      客觀之分析解讀，至於測謊鑑定究竟有無證據能力，刑事
      訴訟法並無明文規定，惟實務上，送鑑單位依刑事訴訟法
      第208條第1項規定，囑託法務部調查局或內政部警政署刑
      事警察局為測謊檢查，受囑託機關就檢查結果，以該機關
      名義函覆原囑託之送鑑單位，該測謊檢查結果之書面報告
      ，即係受囑託機關之鑑定報告，該機關之鑑定報告，形式
      上若符合測謊基本程式要件，包括：(一)經受測人同意配合
      ，並已告知得拒絕受測，以減輕受測者不必要之壓力。(二)
      測謊員須經良好之專業訓練與相當之經驗。(三)測謊儀器品
      質良好且運作正常。(四)受測人身心及意識狀態正常。(五)測
      謊環境良好，無不當之外力干擾等要件，即賦予證據能力
      ，非謂機關之鑑定報告書當然有證據能力；具上述形式之
      證據能力者，始予以實質之價值判斷，必符合待證事實需
      求者，始有證明力；刑事訴訟法就證據之證明力，採自由
      心證主義，由法院本於確信自由判斷，惟法院之自由判斷
      ，亦非漫無限制，仍不得違背經驗法則及論理法則；測謊
      檢查之受測者可能因人格特性或對於測謊質問之問題無法
      真正瞭解，致出現不應有之情緒波動反應，此時若過於相
      信測謊結果，反而有害於正當之事實認定，又測謊檢查之
      時間過遲，攸關受測者情緒得否平復，與鑑定之精確性非
      無影響，此時間因素，事實審法院於取捨時不得不予考量
      ；惟一般而言，受測者否認犯罪之供述呈現不實之情緒波
      動反應，不得採為有罪判決之唯一證據，若受測者否認犯
      罪之供述並無不實之情緒波動反應，又無其他積極證據證
      明其被訴之犯罪事實，自得採為有利於受測者之認定；復
      按刑事訴訟法第206條第1項規定：『鑑定之經過及其結果
      ，應命鑑定人以言詞或書面報告』，又法院或檢察官囑託
      相當之機關鑑定，準用第206條第1項之規定，同法第208
      條亦有明文規定；是鑑定報告書之內容應包括鑑定經過及
      其結果，法院囑託鑑定機關為測謊檢查時，受囑託之鑑定
      機關不應僅將鑑定結果函覆，並應將鑑定經過一併載明於
      測謊之鑑定報告書中，若鑑定報告書僅簡略記載檢查結果
      而未載明檢查經過，既與法定記載要件不符，法院自應命
      受囑託機關補正，必要時並得通知實施鑑定之人以言詞報
      告或說明，否則，此種欠缺法定要件之鑑定報告不具備證
      據資格，自無證據能力可言。」（此有最高法院92年度臺
      上字第2282號判決意旨可參，另同院94年度臺上字第7380
      號、94年度臺上字第7135號、93年臺上字第44 05號、90
      年度臺上字第3966號、87年度臺上字第3339號判決意旨亦
      同）。查本案測謊鑑定之報告書，係本院依刑事訴訟法第
      208條第1項規定囑託法務部調查局進行測謊鑑定，鑑定之
      施測人為易繼湘，其自91年1月16日至91年4月15日在該局
      修畢測謊技術課程，並曾赴國外「POLYGRAPH SCIENCE
      ACADEMY」機構受訓2個月，並取得「AMERICAN POLYGRAPH
      ASSOCIATION」測謊會員資格，並於91年起施測迄今，每
      年測試約400人次等情，有其結業證書、會員資格證書在
      卷可稽（見本院卷第79至81頁、第53頁背面），是其於本
      案施測前，已受有良好之專業訓練，並有相當之測謊經驗
      。又本次測試方式係採控制問題法（ZCT）、混合問題法
      ，即採控制問題中常用之區域比對法之題序並以混合問題
      法變更題序，以避免受測人在特定順序題號上有特別之生
      理反應，而圖形之解讀係採客觀之電腦研判；又本次鑑定
      使用之測謊儀器為美國LAFAYETTE公司所生產之LX4000型
      測謊儀，測試前均已為數字測試以瞭解儀器性能與受測人
      基本生理反應，並不定期更換配件；有關測謊環境，測謊
      係在該局測謊室內進行，係獨立空間，無明顯噪音之不當
      干擾，具獨立空調，受測人不會有過冷或過熱之情形等情
      ，有法務部調查局100年5月10日調科參字第10000179270
      號測謊報告書及其所附之測謊資料明細表、測謊問卷內容
      題組、生理紀錄圖（含呼吸、膚電、脈博）、測謊圖譜（
      見本院卷第52頁、第55至59頁、第61至65頁），並有該局
      100年5月19日調科參字第10000211340號函（見本院卷第
      78頁）在卷可參，是以本次測謊題目設計及解讀均符合題
      序與測謊原理，測試所得生理紀錄圖為符合鑑判條件的有
      效圖譜。又被告及證人連聰良接受測謊之前，有經過其二
      人之同意，並有向其二人說明施測流程，其二人且親自簽
      署測謊同意書（見本院卷第54、60頁），足認其二人確有
      同意測謊，並無強迫情事。另被告、證人連聰良於該次鑑
      定前24小時無飲酒，無疾病，身體狀況良好，無測謊經驗
      ，證人連聰良鑑定前24小時無服藥等情，亦經被告、證人
      連聰良填寫於測謊對象身心狀況調查表內（見本院卷第54
      頁背面、第60頁背面），可見其二人當時生理狀況是可接
      受測謊鑑定，至於證人連聰良自述前一日睡眠為3小時，
      雖睡眠欠佳，惟生理反應正常，仍屬適合受測，被告自述
      有服用皮膚藥習慣、於鑑定前24小時有服用皮膚用藥物，
      惟與測謊所記錄之生理反應血壓、心跳、皮膚電阻及呼吸
      無關，亦屬適合受測一節，亦經該局以100年5月19日調科
      參字第10000211340號函說明在卷（見本院卷第78頁）。
      是依上述說明，本案對被告、證人連聰良所為之測謊鑑定
      ，與有關前開最高法院判決所揭諸之要件，均有符合，本
      案之測謊鑑定自有證據能力。
二、認定犯罪事實所憑之證據及理由：
    訊據被告對其有於如犯罪事實欄所載之時間，見被害人黃寬
    新與證人連聰良坐在「龍鳳漁港漁會」正前方海堤邊之水泥
    護欄上聊天，被害人黃寬新所坐位置後方為上下漁貨用之混
    凝土階梯，之後被害人黃寬新跌落階梯，因而受有腹部鈍傷
    合併肝脾破裂、頭部外傷合併顳部硬腦膜下出血及顱骨骨折
    等身體多處傷害，經送醫救治，進行脾臟切除術等事實，均
    不爭執。惟其矢口否認有出手推被害人黃寬新，致被害人黃
    寬新跌落階梯之行為，辯稱：其未出手推黃寬新，是黃寬新
    飲酒後站立不穩，自行掉落混凝土階梯云云。被告之選任辯
    護人辯護意旨略稱：(一)由「財團法人為恭紀念醫院」98年5
    月15日之函文，可以佐證當時黃寬新應有喝酒，而連聰良稱
    被告有推黃寬新一下，但是連聰良於案發當時之警詢中證稱
    當天在等漁市開門，而漁市已於下午一點三十分已經開門，
    然連聰良在當日下午三點仍在等漁市開門，堪認連聰良之神
    智不清，另黃寬新之酒測值達395毫米，連聰良與黃寬新同
    坐，竟稱黃寬新不確定有無喝酒，是連聰良之證言相當值得
    懷疑；連聰良於原審證稱被告與黃寬新有吵架，惟就爭吵內
    容為何並無法說明，今日到庭證稱雙方是為魚貨金錢爭執，
    是連聰良之證言即有不實；另方玉萍證稱未聽到被告與黃寬
    新吵架，是連聰良究竟有無看到案發的經過，是值得商榷的
    ，原審以方玉萍作之證言作為被告不利之判斷，即有違誤，
    本件自應以被告之供述較為正確。(二)本案案發後連聰良曾至
    被告家裡談和解，連聰良何以積極介入本案民事賠償，不無
    可疑，且黃寬斌之告訴狀內容又係根據連聰良之陳述，黃寬
    新從未出面陳述；另本案僅有連聰良一人之證述作為被告斷
    罪之依據，被告質疑連聰良之證詞是不堪採信，另證人連維
    賢亦證稱連聰良曾說被告沒有推黃寬新，被告稱自己很無辜
    ，並未碰到黃寬新，是黃寬新自己倒下，依此可見連聰良之
    不良意圖等語，資為被告辯護。惟查：
（一）被告王石欽因與被害人黃寬新有買賣魚貨之債務糾葛，於
      96年10月21日下午3時20分許，見被害人黃寬新與證人連
      聰良坐在苗栗縣竹南鎮龍鳳里「龍鳳漁港漁會」正前方海
      堤邊水泥護欄上閒聊，隨即走至被害人黃寬新前，質問所
      積欠款項何以拒不歸還，被害人黃寬新亦起身回稱：「你
      要我還錢，那個單子給我看一下！」，後被害人黃寬新自
      站立處跌落階梯因而受有傷害等情，除據證人連聰良證述
      明確外，復為被告所是認，堪認為真實。
（二）被害人黃寬新跌落階梯時，證人連聰良確係在場，除據證
      人方玉萍於原審法院審理中、證人黃氏水於本院前審審理
      中各為結證證稱在卷外〈另詳后述〉，復為被告所是認，
      是證人連聰良於本案發生之時確係在場之目擊證人，即無
      疑義。而本案案發時在場之證人連聰良就被害人黃寬新如
      何跌落階梯，各次證言如下：
  １、證人連聰良於偵查中具結證稱：「（問：黃寬新在96年10
      月21日15時20分受傷的事情，你有無親眼看到嗎？）對，
      我跟他一起坐在斑馬線的堤岸上。」、「（問：事情是如
      何發生的？）王石欽我本來就認識，但不知道他的名子〈
      字之誤〉，當天我跟黃寬新本來想去那邊買東西，後來就
      坐在那邊聊天，王石欽就過來對黃寬新質問說為何欠我錢
      都不還，黃寬新就站起來跟王石欽說你簽單給我。因為這
      是好幾個月前黃寬新有叫王石欽買魚，但黃寬新沒有收到
      魚，就不給王石欽錢，是因為他們有爭執，一個說有將魚
      拿過去了，而另一個說沒有拿到魚，所以才有爭執。」、
      「（問：爭執之後發生什麼事？）王石欽就問黃寬新說現
      在很好過了喔！為何不還錢，黃寬新一站起來，王石欽就
      將黃寬新胸推過去，結果就跌落下，我根〈跟之誤〉本反
      應不及。」、「（提示卷附照片）（問：現場血跡是黃寬
      新跌落下去造成的？）是，當時黃寬新跌下去就昏迷了。
      」、「（問：你看到的事你親眼目睹的？）是事實，我親
      眼目睹的。」等語（見偵查卷第26頁）。
  ２、其於原審98年1月22日審理中具結證稱：「（問：96年10
      月21號那一天也就是黃寬新受傷的那一天，你有跟黃寬新
      在一起嗎？）有，我坐在旁邊。」、「（問：當天的時間
      ，你還記得嗎？）下午3、4點左右。」、「（問：你跟他
      在哪裡？）「龍鳳漁港」對面防坡堤的堤防。」、「（問
      ：你們兩個在一起？）對。」、「（問：你們在那邊做什
      麼？）我們本來要去買魚，去那裡看魚，不一定要買。」
      、「（問：你們在一起有喝酒嗎？）我沒有喝。」、「（
      問：他〈指黃寬新〉當時有沒有喝醉，就你的了解？）應
      該是沒有。」、「（問：你為什麼能夠判斷他沒有喝醉呢
      ？）因為跟他講話很清楚。」、「（問：接下來發生什麼
      事？）王石欽就跟黃寬新說你以前欠我的錢怎麼不還我，
      黃寬新就站起來了，說你要我還錢，那個單子給我看一下
      ，然後黃寬新站起來，他可能是想要打他，有推〈用之誤
      〉手推一下。」、「（問：你有看到王石欽用手去推黃寬
      新？）對，我確實有看到，因為我沒有喝酒。」、「（問
      ：你看到王石欽有推黃寬新？）對。」、「（問：黃寬新
      接下來呢？）一推就掉到海裡。」、「（問：他倒下去的
      地方離水泥階梯有多高？）一樓高吧！進海可能有近一樓
      了。」、「（問：你之前跟警察講說大概有4公尺的高度
      ，這個對嗎？）高度是大概的，….。」、「（問：你剛
      剛講黃寬新就跌下去？）掉到階梯那邊，我有看我知道，
      他當時就昏迷了。」、「（問：當時現場除了你、王石欽
      、黃寬新以外，附近還有誰在？）還有很多人，那時候是
      禮拜六、禮拜天，我忘記了。」、「（問：王石欽說他堅
      持說他沒有推他，他〈指被告〉認為他〈指黃寬新〉是喝
      酒，可能是自己喝醉掉下去，因為你在現場，是這樣嗎？
      ）不是。」、「（問：他不是因為喝醉，自己掉下去？）
      不是。」、「（問：的確是被王石欽推的？）對，因為這
      個當中我很清楚確定。」、「（問：王石欽有很生氣的爭
      執、有很生氣的樣子嗎？講話有很大聲嗎？）前面二個人
      有講話，在相罵，有說為什麼你錢還不還我，還沒發生事
      情，有先吵架。」、「（問：爭執的聲音有很大嗎？）吵
      架難免一定會大聲。」、「（問：有罵三字經嗎？）這個
      我不確定，我只有聽到為什麼錢沒有還我。」、「（問：
      王石欽你本來認識他嗎？）以前我認識過，因為以前他和
      我去參加遊覽，我錢交了我沒有去，認識，但是沒有交情
      。」、「（問：沒有糾紛？）完全沒有糾紛。」、「我講
      話要很清楚，這法律觀念我知道。」、「（問：你剛才跟
      檢察官講說當天你沒有喝酒？）我沒喝酒。」、「（問：
      所以當天你的腦筋應該都很清楚？）很清楚。」、「（問
      ：你知不知道漁港它的拍賣時間到底是幾點？）我記得應
      該好像是1點半吧。」、「（問：你在案發當天下午5點鐘
      ，你是不是跑到竹南分局去做筆錄？）他叫我去做筆錄，
      我沒有確定時間。」、「（提示偵卷第6頁第一份筆錄）
      （問：我跟你確定一下，這段時間你被警察訊問的時間是
      5點20分，就是事發後二個小時以內？）對，分局有叫我
      去做筆錄。」、「（提示偵卷第7頁筆錄）（問：你回答
      的那個部份，你看你的筆錄，我於96年10月21日下午15點
      20分，我與朋友黃寬新在竹南鎮龍鳳里「龍鳳漁港」漁會
      正前方，我與朋友坐在安全島上，在那裡等漁市場要開門
      ，你跟警察講的意思是說下午15點的時候，你還在等漁市
      場開門，你剛才回答我說漁港魚貨標售的時間是1點半，
      你當初是不是腦筋已經不清楚了，為什麼會回答這樣子？
      ）不是，我記得應該是1點半開市，前面有什麼問題？」
      、「（提示偵卷第13頁相片）（問：在13 頁上面那一頁
      的護欄旁邊擺了一個保特瓶，跟一個杯子，你有看到嗎？
      ）有，這個有。」、「（問：你剛才回答檢察官說你不確
      定他〈指黃寬新〉有沒有喝酒，你是不是看到保特瓶的酒
      在那邊，你剛才又回答檢察官說你就坐在他旁邊？）對，
      但是小細節部份我不會去看，我沒有確定，我不會冤枉人
      。」、「（提示現場相片2張）（問：你剛才指給法院跟
      檢察官看的他〈指黃寬新〉坐的地方，他坐的地方是最靠
      近要入口的那一邊，請你指出來黃寬新坐左邊、右邊，那
      你坐那一邊？）…，我知道確定我們兩個坐在一起，但是
      右邊、左邊我沒有在記那個東西。」、「（問：你剛才講
      的第13頁，你說到4公尺，你能比出來說所謂4公尺是從哪
      裡到哪裡？）我記得在護欄中間，本來我不確定，但是跌
      倒的時候，我有去看下面，在護欄中間，因為當時黃寬新
      掉下海邊，我有站起來看，我說很嚴重，我去報案的，在
      橫樑的中間。」、「（問：你跟黃寬新從什麼時候就坐在
      那裡了？）幾點我沒確定，因為我沒戴手錶，我說我們去
      漁市場逛逛，我沒確定時間。」、「（問：你有沒有記得
      你大概坐在那裡坐多久？）有一段時間了。」、「（問：
      是1個小時、2個小時、還是半個小時、10分鐘？）我應該
      最少有30、40分鐘。」、「（問：黃寬新請王石欽跟〈應
      係幫之誤〉他買魚，當天他們發生爭執的那件事情，你在
      場嗎？）這個我清楚，但是我提早離開，…。」、「（問
      ：所以這整個過程他們怎麼樣，黃寬新叫王石欽跟〈應係
      幫之誤〉他買魚，當天這個情況你都很清楚？）清楚，因
      為我知道他們有買魚的事情，但是我一段時間就走了，因
      為我有一個朋友叫我去竹南。」、「（問：你剛才回答檢
      察官講說王石欽推黃寬新，我再請教你，他到底是推什麼
      部位，你剛才有跟檢察官講一句說推哪裡不清楚，你就依
      照你的陳述，你就坐在旁邊，推哪裡你不清楚？）不是，
      因為事發突然，我朋友叫我不要站起來，說你簽單給我，
      然後王石欽就這樣推，我不很確定他推哪裡，這個講話我
      要負責任的。」、「（問：關於當天就是被告王石欽去推
      被害人黃寬新的什麼地方，檢察官有曾經問過你，在96年
      12月25號問你的時候，你當時說王石欽就將黃寬新的胸口
      推過去，當時講的是胸口？）大概，因為站起來高度這樣
      ，他站起來推下去，在這附近吧！」、「（問：黃寬新的
      身高跟你比？）跟我差不多。」、「（問：你們三個〈指
      連聰良、黃寬新與被告三人〉對當地環境都了解嗎？都知
      道下面是斜坡嗎？）因為經常去海邊我知道。」、「（問
      ：在事發當時你有看到王石欽有出手推黃寬新的這個動作
      嗎？）有，確實有，因為我沒有喝酒，我意識很清楚，因
      為這個我不能亂講，亂講我本身的朋友不能原諒我，這個
      我很清楚知道。」、「（問：你有看到就對了？）對。」
      、「（問：你剛才說好像是誰要打誰，然後王石欽就推黃
      寬新？）不是，之前王石欽跟黃寬新吵架，沒有打架。」
      、「（問：吵架內容是什麼？）他講說為什麼你以前欠我
      的錢不還，黃寬新講說那你簽單給我看，這件事我記得很
      清楚，之前就吵架了，不是打架，吵架而已。」、「（問
      ：當天你跟黃寬新是怎麼去到那個地方坐下來聊天的？）
      我騎我的摩托車，他騎他的摩托車，他的摩托車停在漁港
      對面。」、「（問：我是問當天你跟他走在一起，走到那
      個地方去的時候，他走路穩不穩？）還好。」、「（問：
      有沒有搖來晃去好像要跌倒的樣子？）沒有。」、「（問
      ：只是輕飄飄的而已？）對，平常就是這樣，那天走路很
      正常，沒有酒醉的情況，有喝酒沒有喝酒不知道，但是走
      路還是可以，正常的。」、「（問：當天海邊風大不大？
      ）一點點吧！我記得好像沒什麼風。」、「（問：站起來
      之後，人會被風吹到往漁港的方向吹過去嗎？）應該不至
      於吧！因為風不是很大。」、「（問：事情發生之後，王
      石欽在做什麼？）他在走來走去，他什麼心情，我不知道
      ，我說你糟糕了，麻煩了，我朋友快死掉了，然後他聽到
      這點可能跑掉了。」、「（問：他有沒有表現出很驚訝的
      樣子，還是說很後悔的樣子，還是說不知道怎麼回事、莫
      名其妙的這種樣子？）不是，我也有罵他，我說你怎麼推
      他，很麻煩，你糟糕了，我很生氣，因為人快死掉，我當
      然會緊張，我說你麻煩了，然後他就跑掉了，他做什麼我
      不知道，他就馬上跑掉了。」等語（見原審卷第205至221
      頁）。
  ３、其復於本院前審審理中結證稱：「（問：在96年10月21日
      下午3點30分許，黃寬新在苗栗縣竹南鎮「龍鳳漁港」前
      面跌落階梯的事情你是否知情？）我坐在旁邊。」、「（
      問：當時你太太有沒有在場？）在哪邊我忘記了，在我旁
      邊附近。」、「（問：她是否有看到黃寬新是如何跌落到
      階梯這件事情？）我不曉得。」、「（問：你之前在竹南
      分局警員詢問你的時候說你跟你妻子黃氏水有坐在一起。
      是否實在？）她坐在我旁邊附近，是哪一邊我忘記了。旁
      邊多遠我不知道，就是在附近。」、「（問：當時她跟你
      坐在一起，黃寬新有沒有跟你坐在一起？）有，他坐我旁
      邊。」、「（問：黃寬新跟你坐在旁邊，中間有沒有坐人
      ？）我太太不知道左邊還是右邊也是在附近，我們三個而
      已。」、「（問：旁邊是否有其他人？）其他人我沒有注
      意那麼多，我沒有記很多。」、「（問：你們跟黃寬新坐
      在一起的時候你太太是否有先離開？）在旁邊附近而已。
      」、「（問：連維賢剛才說你有跟他講當時你沒有看到被
      告有推黃寬新？）沒有，我沒有講這個話。」、「（問：
      你是否有看到他〈指被告〉有碰到他〈指黃寬新〉身體？
      ）有。手這樣推上去有，碰到哪裡我不知道。因為我不能
      亂講，我也不想冤枉人。當天發生那種事情我很痛苦，他
      是我的朋友當天在那邊昏迷了，我很頭痛。我不敢講謊言
      。其實如果是小事情我也不想管，但是這件事情很頭痛、
      很重大。」、「（問：當天你有沒有喝酒？）沒有。」、
      「（問：你為什麼遲了二個小時之後才去竹南分駐所做筆
      錄？）我不知道，是警察叫我去的，我沒有權利。」、「
      （問：你是否是說是警察叫你去的？）對。」、「（問：
      在被害人黃寬新站起來之前，跟被告二人之間是否有口角
      爭執？）我剛講了這個很重要我記得很清楚，王先生跟他
      要錢，他們二個就有金錢的爭執。王先生要跟黃寬新要錢
      ，這個事情，他〈指黃寬新〉東西也沒有拿到、錢也沒有
      給這個我知道，他來就是在講話、在爭執了。」、「（問
      ：被告來找黃寬新要錢，黃寬新說你收據要給我的時候，
      二個人的口氣是如何？）王先生講說你錢要還我就這樣，
      黃寬新就站起來說你收據給我嘛，事情就發生了。」、「
      （問：你在警訊中的陳述是否實在？）對。」、「（問：
      你在地方法院審理說被告可能是要打黃寬新，所以有用手
      推黃寬新。是否實在？）對。」、「（問：你在法院審理
      時說他是推他哪裡你不確定，你在警詢跟偵查中說是推他
      的胸口。哪一次是正確的？）我是講大概，在那個上下。
      …。」、「（問：關於他們二個在講話是不是有相罵，你
      在法院是說在發生之前是有先吵架。你當時的陳述是不是
      正確的？）爭執就是金錢問題。說你欠我錢為什麼不還，
      黃寬新就順這個勢站起來說你簽單給我。」等語（見本院
      上訴字卷第84至86頁）。
  ４、綜合上述，在場目睹本案發生經過之證人連聰良，自偵查
      、原審法院審理、本院前審審理歷次之證言，皆一致證稱
      被害人黃寬新之所以會自站立處跌落至階梯，係因被告向
      被害人黃寬新催討積欠之魚貨款，被害人黃寬新站立並要
      求被告提出購魚之單據，被告乃出手推被害人黃寬新胸部
      位置處一下，致被害人黃寬新跌落階梯，是此部分事實足
      堪認定。本院另依被告及辯護人之聲請，將被告及證人連
      聰良送請法務部調查局進行測謊鑑定，經測謊鑑定結果：
      證人連聰良就「王石欽有出手推黃寬新身體」、「案發時
      王石欽有推黃寬新」之陳述，經測試無情緒波動反應，研
      判未說謊；被告就「未在水泥護欄前推黃寬新胸部」、「
      未出手推黃寬新身體」之陳述，經測試所獲生理反應圖形
      ，無法研判有無說謊等情，有該局100年5月10日調科參字
      第10000179270號測謊報告書1份在卷可證，是以上開測謊
      鑑定結果，亦足佐證證人連聰良之上開證言之憑信性，堪
      認其之證言與事實相符。至於被告及辯護人請求再將被告
      送請刑事警察局進行測謊鑑定，然證人連聰良之上開測謊
      鑑定結果，已足以佐證證人連聰良之證言與事實相符，此
      部分之事實已臻明瞭，無再調查之必要，爰依刑事訴訟法
      第163條之2規定駁回其調查之聲請。
（三）另被告之選任辯護人雖抗辯稱：證人連聰良於案發當時有
      飲酒，對於案發當時記憶不清，所證內容與事實不符云云
      。然證人連聰良於偵查、原審審理、本院前審審理中皆一
      致堅稱於本案案發之時其並未飲酒等語。且於本案案發前
      與證人連聰良一同至上開漁港之證人黃氏水，於本院前審
      98年6月18日審理中亦具結證稱：「（問：在96年10月21
      日下午3時30分許，黃寬新在苗栗縣竹南鎮「龍鳳漁港」
      前面跌落階梯的事情妳是否知情？）因為當天我帶小朋友
      所以剛開始我沒有看到，後來很多人圍繞在那邊然後我就
      跑過去看。」、「（問：妳有沒有看到被害人黃寬新掉在
      階梯下面？）沒有。」、「（問：當天妳是否是跟妳先生
      一起到「龍鳳漁港」那邊？）有。」、「（問：當天妳先
      生連聰良有沒有喝酒？）沒有。因為我先生開車，所以他
      沒有喝酒。他要去那邊看魚。」、「（問：你當天有沒有
      跟妳先生坐在龍鳳漁港前面的安全島上面？）有，剛開始
      我們到那邊有坐在那裡，後來因為人太多所以我們離開那
      個地方去看魚。」、「（問：妳坐在全島上的時候有幾個
      人坐在那邊？）剛開始只有我們夫妻二個人坐在那裡，後
      來有很多人過來也要坐在那邊，所以我跟我先生說人太多
      了我們離開。」、「（問：黃寬新有沒有跟妳們坐在一起
      ？）剛開始是我們二個人坐在那邊，然後被害人也去那邊
      。我有看到被害人站在那邊看一看，沒有跟我們坐在一起
      ，我跟我先生就離開。」、「（問：妳是否知道妳先生什
      麼時候回到堤防那邊坐？）那時候只有我離開而已，我先
      生沒有離開。因為我看到人來很多所以就離開，我先生一
      直坐在那裡。」等語（見本院上訴字卷第81頁），可知本
      案案發前，證人黃氏水既係由證人連聰良以車輛搭載前往
      上述漁港，證人黃氏水與證人連聰良之距離不遠，對於證
      人連聰良有無飲酒當可明白辨別，且證人黃氏水與本案被
      告、被害人黃寬新等間又無親屬或仇怨關係存在，上開證
      人連聰良於本案案發之前並無飲酒之證述，自堪採信，是
      就證人連聰良證稱渠於本案案發之前並未飲酒等語，即屬
      有憑。被告之選任辯護人以連聰良於本案案發前有飲酒情
      況，對於本案如何發生記憶不清，證言不可採信云云，核
      與本案客觀事實不符，自不足採為被告有利之認定。
（四）再查，當時在場販賣魚貨，於事發後以電話聯絡一一九派
      遣救護車救治黃寬新之證人方玉萍於原審法院審理中具結
      證稱：「（提示偵卷第13頁相片）（問：妳當天是不是在
      安全護欄前方賣魚？）對。」、「（問：離安全護欄大概
      有幾公尺？）我是站在這邊的話，大概三、四公尺以外，
      我比較靠近漁會這邊。」、「（問：當天到漁港買魚的人
      多不多？）相當多，因為假日。」、「（問：當天天候怎
      麼樣，有沒有風，陽光大不大，日照足不足？）因為時間
      很久，也不太記得，應該天氣還算不錯，應該好像有出太
      陽吧！」、「（問：就我們函查的內容來看，是妳去報一
      一九的，妳怎麼會去報一一九？）因為就是有聽到說人家
      跌倒下去，然後我是第一時間，因為我有帶手機，我就先
      按一一０，按錯，我說要請救護車，結果他說妳應該要打
      一一九，我馬上掛掉就再打一一九請救護車過來。」、「
      （問：妳只聽到有人趺下去？）對。」、「（問：妳很機
      警的就馬上打電話？）對，一般來講。」、「（問：妳什
      麼時候到達現場的？）大概就是1點到1點半中間，因為我
      們1點半開始喊魚。」、「（問：有沒有注意到妳後面安
      全護欄上面有坐人？）有，好像有坐一排人，大概五、六
      個人，…。」、「（問：簡單的講，妳當天有看到他嗎？
      就是這個證人連聰良，妳有印象嗎？）有。」、「（問：
      妳為什麼會對他有印象？）因為他跟死者有曾經去跟我們
      買過魚，而且還有欠我們錢，所以印象就有點深刻。」、
      「（問：他旁邊有死者有一個朋友，他們是在一起的？）
      對。」、「（問：死者欠妳錢？）欠我姐，不是欠我。」
      、「（問：有人喊有人掉下去的時候，妳有沒有注意到連
      聰良有在現場嗎？）有。」、「（問：他在幹嘛？）不曉
      得，反正就是站在事發的現場。」、「（問：就在那邊，
      他在做什麼，妳不知道？）好像在責怪被告就對了，然後
      被告說沒有，因為不是我幹嘛的，兩個就在那邊有點爭執
      。」、「（問：妳最有印象就是他當場就質疑他說你怎麼
      推他就對了？）對，他們二個就有發生爭執。」、「（問
      ：妳剛才說證人當場在指責王石欽？）對。」等語（見原
      審卷第222至228頁）。亦即證人方玉萍於被害人黃寬新跌
      落階梯後，先以個人行動電話撥打一一九通知救護車將受
      傷之被害人黃寬新送醫外，並確有見及證人連聰良責問被
      告何以將被害人黃寬新推落階梯之情無誤，就此更堪認證
      人連聰良於本案案發時之意識、辨別能力相當清楚，並無
      被告、選任辯護人所抗辯證人連聰良因飲酒而意識不清之
      情況。是證人連聰良於當場見悉被告出手推被害人黃寬新
      胸部位置一下，致被害人黃寬新跌落水泥階梯，即於事發
      時責怪被告，另衡以證人連聰良與被告並無仇隙，亦無故
      意誣陷被告之必要，而證人方玉萍更僅係在本案案發現場
      擺攤販賣魚貨之人，與本案之被告、被害人黃寬新、證人
      連聰良等人並無交情，亦無仇怨，自無刻意偏坦其中一方
      之必要，是證人方玉萍證詞亦堪採信。則以證人連聰良與
      方玉萍二人之證言相互勾稽，相互吻合，益徵證人連聰良
      上開有關被告出手推被害人黃寬新，致被害人黃寬新跌落
      階梯之證言係可採信。復佐以被害人黃寬新積欠被告魚貨
      款2750元遲未清償，亦為被告所是認，被告於本案案發時
      見及被害人黃寬新與證人連聰良坐在海堤邊之護欄上聊天
      ，上前要求被害人黃寬新清償款項，並因被害人黃寬新要
      求被告提出購魚單據，一時氣憤難消，基於傷害犯意，出
      手推被害人黃寬新，尚與一般客觀常情無悖。綜上足認，
      證人連聰良上述證言，堪予採信，被告亦確有出手推被害
      人黃寬新一下，致被害人黃寬新跌落水泥階梯，因而受有
      如犯罪事實欄所示傷害之事實，允無疑義。
（五）本案有下列須加以說明之處：
  １、被告究係推被害人黃寬新身體之何處，證人連聰良於偵查
      中證稱：被告出手推黃寬新之胸口等語（見偵查卷第26頁
      ），後於原審審理、本院前審審理中證稱位置無法確定等
      語（見原院卷第206、215頁，本院上訴字卷第85至86頁）
      。而連聰良之偵查筆錄係於96年12月25日下午製作（見偵
      查卷第25頁），與本案案發之96年10月21日下午15時20分
      許時點之間距未滿二月，對於本案案發之情況記憶清析，
      本院認連聰良於偵查中證稱：被告係出手推黃寬新之胸口
      位置處等語，堪以採認，亦以此作為本案事實認定之基礎
      。至於證人連聰良於原審審理、本院前審審理中證稱被告
      出手推黃寬新身體位置無法確定云云，乃屬證人因時間因
      素而淡忘，難以因此推論證人連聰良之證言有所不實，亦
      無從採為被告有利之認定。
  ２、證人即黃寬新之兄黃寬斌於原審審理中證稱：黃寬新告訴
      其「他一站起來就不知道了」云云（見原審卷第231頁）
      。惟被害人黃寬新於本案案發後，受有腹部鈍傷合併肝脾
      破裂、腹腔內出血及低血容量性休克、頭部外傷合併顳部
      硬腦膜下出血及顱骨骨折、胸部挫傷合併左側第五至八肋
      骨骨折及氣血胸、胸部、頭皮及四肢多處挫擦傷之傷害，
      有財團法人為恭紀念醫院診斷證明書在卷可憑（見偵查卷
      第10頁），被害人黃寬新所受之傷勢嚴重，兼以被告出手
      推被害人黃寬新事出突然，被害人黃寬新對於被告曾出手
      推其身體之瞬間情節未能回憶，尚未悖於一般常理，自不
      能因被害人黃寬新事後未向證人黃寬斌敘述如何遭被告出
      手推擊以致跌落階梯，即認被告無推被害人黃寬新之行為
      。是證人黃寬斌上開陳述，並不足為被告有利之認定。
  ３、被告之選任辯護人另辯護稱：被害人黃寬新於本案案發前
      或案發時有大量飲酒，係被害人黃寬新飲酒後站立不穩，
      自行跌落階梯云云。證人黃寬新於事發後送財團法人為恭
      紀念醫院急救，該院檢驗被害人黃寬新血液中酒精濃度達
      350.2mg/dl之事實，有財團法人為恭紀念醫院檢驗報告1
      份在卷可憑（見原審卷第161頁），是依據上述檢驗結果
      ，堪認事發前被害人黃寬新應有飲酒無誤。另被告之選任
      辯護人具狀聲請本院前審函財團法人為恭紀念醫院，經該
      醫院於98年5月15日以為恭醫字第0980000394號函覆本院
      稱「個案之酒精濃度檢測值350.2mg/dl，若久坐後突然起
      身，有站立不穩之情形。」等語（見本院上訴字卷第64頁
      ）。然證人連聰良於偵查、原審法院審理、本院前審審理
      中一致證稱本案案發之時黃寬新意識清楚，已如上開所述
      ，本院參酌案發時被告見被害人黃寬新與證人連聰良在上
      開漁會正前方海堤邊水泥護欄上閒聊，隨即走向被害人黃
      寬新面前，質問：「欠我的錢怎麼不還！」，被害人黃寬
      新仍起身回稱：「你要我還錢，那個單子給我看一下！」
      等情，為被告所是認，則被害人黃寬新在被告對其催討上
      述魚貨款時，尚能起身站立後，繼對被告聲稱：「你要我
      還錢，那個單子給我看一下！」等語，顯見被害人黃寬新
      於本案案發時意識確係清楚，並能平穩站立，於本案案發
      前縱曾有飲酒情況，惟未造成其產生意識不清，更未使其
      有起身後站立不穩之情狀產生，是被害人黃寬新於本案案
      發前雖有飲酒，但並無被告之選任辯護人所辯護被害人黃
      寬新於飲酒後站立不穩，自行跌落階梯之情事。從而，上
      開財團法人為恭紀念醫院函及檢驗報告，並不足為被告有
      利之認定。
  ４、證人連聰良於本院前審審理中證稱被告並非故意推被害人
      黃寬新云云。惟此不惟與連聰良於警詢、偵查、原審審理
      中歷次證述情節不符外，更於本院前審審理中證稱此為渠
      個人之判斷等語（見本院上訴字卷第84頁背面），既為證
      人連聰良個人之主觀判斷意見，則證人連聰良此部分之證
      言，自不足以採為本案斷罪之證據。
  ５、被告之選任辯護人所聲請傳喚之證人連維賢於本院前審審
      理審理中證稱：「（問：你是否認識在庭被告王石欽？）
      認識。」、「（問：你是否認識連聰良？）認識。」、「
      （問：你是否認識被害人黃寬新？）不認識。」、「（問
      ：在96年10月21日下午3點30分許，黃寬新在苗栗縣竹南
      鎮「龍鳳漁港」前面跌落階梯的事情你是否知情？）今年
      才知道。」、「（問：你是如何知道的？）我義子〈即被
      告之子〉跟跟我說的。我想說連聰良算我好幾十年的鄰居
      ，我去問他要了解說跟我親家是發生什麼事情。我問連聰
      良，連聰良跟我說當初他們有喝酒，死者有叫我親家幫他
      喊魚二千多塊，我親家說叫我喊魚也不曾拿錢，二個人就
      吵架。吵到很激動這樣後來我親家爬起來，我問經過連聰
      良說以為我親家要打他，結果沒有打他。後來連聰良跟死
      者是平行這樣坐，我親家爬起來連聰良以為我親家要打死
      者，但是沒打、沒吵架。連聰良轉過去他就掉下去了。」
      、「（問：你的意思是否是說連聰良說他自己有喝酒？）
      那天我問他他說他沒有喝，但是應當依他的紀錄他是會喝
      、很愛喝。」、「（問：你是什麼時候問他的？）不知道
      今年還是去年，因為我中風二次記不起來。」、「（問：
      是否他跟你說的過程就是這樣？）對。」、「（問：你為
      什麼會因為這件事情去問連聰良？）連聰良跟我是好幾十
      年的鄰居，我想說我的義子他爸爸有這件事我當然會關心
      。第二點他是我的老鄰居，我問他一下到底好像說拖很久
      沒有解決。」、「（問：我想說問他一下經過的情形是怎
      麼樣。當然可以大家和解沒事情最好，大家都是鄰居。海
      口里跟我們也是隔壁里。」、「（問：你跟被害人有無親
      戚或是朋友關係？）沒有。」、「（問：這件事情連聰良
      有無需要負賠償責任？）應當不用。」、「（問：是否是
      被告有請託你去了解這件事情？）他〈指被告〉兒子。也
      不是叫我去，他跟我講說這個情形好像發生很久了，我也
      不知道。」、「（問：為什麼發生很久了還要跟你說？）
      我義子有很多事情不敢給我知道，經濟上或是工作上不敢
      讓我知道。」、「（問：你說你義子有很多事情不敢讓你
      知道，為什麼這件事情會讓你知道？）他問我說是不是你
      的鄰居，我說對有好幾十年的鄰居。」、「（問：他是否
      是問你跟連聰良是不是鄰居？）對。問我我說我去問看看
      為什麼這件事情拖那麼久。我也跟我義子說道義上如果你
      爸爸有錯，道義上也要跟人家講。」等語（見本院上訴字
      卷第82至83頁）。而證人連維賢於本案發生時既未在場，
      對於本案發生過程並未親眼目睹，所述內容已屬傳聞，再
      被告之子係證人連維賢之義子，證人連維賢又係受被告之
      子所託前往與連聰良對談，所證為迴護被告之詞，當無可
      採。
（六）按最高法院47年臺上字第920號判例意旨認為：「加重結
      果犯，以行為人能預見其結果之發生為要件，所謂能預見
      乃指客觀情形而言，與主觀上有無預見之情形不同，若主
      觀上有預見，而結果之發生又不違背其本意時，則屬故意
      範圍。」亦即，刑法上之故意，分直接故意（確定故意）
      與未必故意（不確定故意），「行為人對於構成犯罪之事
      實，明知並有意使其發生者」為直接故意；「行為人對於
      構成犯罪之事實，預見其發生而其發生並不違背其本意者
      」為未必故意，而未必故意與有認識的過失（又稱疏虞過
      失）之區別，二者對構成犯罪之事實雖均預見其能發生，
      但前者對其發生並不違背其本意，後者則確信其不發生；
      未必故意與加重結果犯之區別，則在於未必故意對犯罪事
      實之發生，客觀上有預見之可能，主觀上亦有預見（不違
      背其本意），加重結果犯則對加重結果之發生，客觀上雖
      有預見之可能，但主觀上並未預見，四者概念並不相同，
      適用時應詳予區分（最高法院87年度臺上字第2716號判決
      亦可參考）。被告自承對於事發現場之環境熟悉，即對於
      被害人黃寬新所坐位置後方即為上下漁貨之水泥階梯知之
      甚詳（見原審卷第243頁）。又該水泥階梯約有10階之高
      ，其上多附著有尖銳之貝殼，階梯外緣與港口間復未有欄
      杆加以防護，有現場照片6張附卷可稽（見偵查卷第13至
      15頁），一般人如向後跌落，有致重傷之可能，在客觀上
      被告有預見之可能，但其主觀上並無殺人或重傷害之犯意
      （詳如理由三、（二）所述），且其係於被害人黃寬新起
      身站立後，向其回稱：「你要我還錢，那個單子給我看一
      下！」之時，對於被害人黃寬新之回應內容不滿，認為其
      無還款之意思，因而出手推黃寬新胸部處，造成被害人黃
      寬新掉落後脾臟切除之加重結果，衡諸客觀情狀及證人連
      聰良之上開證述，並無證據可證明此結果「不違背被告本
      意」，基於罪疑唯有利被被告原則，應可認被告主觀上未
      能預見此結果。又證人連聰良於原審審理時證稱：事情發
      生之後，被告走來走去，其有罵他說你怎麼推他，很麻煩
      ，你糟糕了，其很生氣，因為人快死掉，其很緊張，對他
      說你麻煩了，然後他就跑掉了等語（見原審卷第221頁）
      ，被告於警詢時就其立即離去之行為，辯稱：因其聽到有
      人會打其，其害怕就離開等語（見偵查卷第5頁），被告
      係因被害人黃寬新掉落受傷嚴重，復又害怕其家屬報復而
      離去，並無與一般常人之反應有明顯相違，其雖未為救護
      之行為，但尚不能因此推論其有殺人或重傷害之故意。綜
      上，被告在當時之情形下，在主觀上應無預見會發生重傷
      害或死亡之結果，且從其與被害人黃寬新並無使人造成死
      亡、重傷害之深仇大恨，該重傷害之結果亦不是「不違背
      其本意」，故參酌前開最高法院判例、判決意旨，被告之
      主觀意思即難認與「未必故意（或間接故意）」或「直接
      故意」之要件相當，是其之行為應只相當於刑法第17條加
      重結果犯之規定。須再強調者，主觀構成要件之故意係就
      行為人上主觀之認知來判斷，與其他一般正常之人在客觀
      合理之情形下所為認知不同，若行為人之認知能力較一般
      客觀正常標準為低，仍應就該行為人之認知能力為認定標
      準，而加重結果犯則是在客觀情形能預見，但行為人主觀
      上無預見之情形才有適用之可能，若僅就一般客觀正常標
      準來推論被告在當時情形下應亦有預見可能，則加重結果
      犯幾無適用之可能，此實與刑法第17條制定意旨及社會實
      況相違。
（七）被害人黃寬新因被告上開行為跌落階梯，再滾落至階梯之
      最下方，因而受有腹部鈍傷合併肝脾破裂、腹腔內出血及
      低血容量性休克、頭部外傷合併顳部硬腦膜下出血及顱骨
      骨折、胸部挫傷合併左側第五至八肋骨骨折及氣血胸、胸
      部、頭皮及四肢多處挫擦傷之傷害，嗣經送醫急救，財團
      法人為恭紀念醫院執行腹部探查術、肝臟修補術及脾臟切
      除術等情，有財團法人為恭紀念醫院出具之診斷證明書、
      病歷在卷可考（見偵查卷第10頁、原審卷第42至92頁）。
      被害人黃寬新之脾臟業經切除，而脾臟為人體器官之一，
      若遭切除，即不可復得，自影響人身器官之完整，已屬重
      大不治之情形，且脾臟之切除，雖其功能在西醫觀點可由
      其他淋巴組織替代，但卻有增加特殊感染機率，即人體免
      疫力減低，就人體自然防衛體系而言，若免疫能力降低，
      身體遭受外界侵入之危險相對增加，對身體及健康之影響
      不可不謂重大，況脾臟之切除，其所主掌對身體之主要功
      能喪失，對人體將有重大影響，亦為中醫所肯定。又刑法
      第10條第4項第6款所謂重傷之意義，係指身體與健康兩者
      而言。脾臟在醫學上之見解，縱使與健康無重大影響，但
      究屬人體臟器之一，既毀敗至不治而切除，應屬重傷害（
      最高法院87年度臺上字第2281號、89年度臺上字第3263號
      判決意旨參照）。是被害人黃寬新受有上開傷害，並造成
      脾臟毀壞切除，核已構成重傷害之結果無誤，且被告傷害
      行為與被害人黃寬新所受重傷害之結果間，亦具有相當之
      因果關係。
（八）綜上所述，被告上開所辯核係事後卸責避就之詞，不足以
      採信；被告之選任辯護人上開辯護意旨所指，亦不足以採
      為被告有利之認定。本案罪證明確，被告上開犯罪，洵堪
      認定，應依法予以論科。
三、論罪科刑之理由：
（一）按重傷罪之成立，必須行為人原具有使人受重傷之故意始
      為相當，若其僅以普通傷害之意思而毆打被害人，雖發生
      重傷之結果，亦係刑法第277條第2項後段普通傷害罪之加
      重結果犯，祇應成立傷害人致重傷罪，不能以刑法第278
      條第1項之重傷罪論科（最高法院59年臺上字第1746號判
      例意旨參照）。是核被告所為，係犯刑法第277條第2項後
      段之傷害致人重傷罪。
（二）本案檢察官於起訴書認本案被告所為係犯刑法第271條第2
      項、第1項之殺人未遂罪云云，然被告與被害人黃寬新二
      人間並無深仇大恨，被害人黃寬新僅有被告所辯稱其積欠
      魚貨款2750元之糾紛，除據被告於警詢、偵查及原審、本
      院審理中供稱明確外，並核與證人連聰良於偵查及原審、
      本院前審審理中具結證述之內容相符，自堪採信。則被告
      與被害人黃寬新間既無糾紛、仇怨存在，衡情自無殺害被
      害人黃寬新或使之受重傷之動機，且由被告並未使用任何
      刀械器具作為兇器，又係在偶遇之情況下，催討欠款，以
      手推被害人黃寬新一下，致被害人黃寬新掉落水泥階梯，
      掉落後復未追下樓梯而為追打之行為，隨即離去等情以觀
      ，即難認被告於動手推被害人黃寬新之時，存有殺害被害
      人黃寬新或使之受重傷之犯意，被告應係基於傷害之故意
      而為本案犯行，致生重傷害之結果。是本案綜合此部分及
      理由二、（六）之說明，本院認被告所為係犯刑法第277
      條第2項之傷害致人重傷罪，此與起訴之基本社會事實同
      一，爰依刑事訴訟法第300條規定，變更檢察官所引應適
      用之起訴法條。
（三）原審以被告傷害致人重傷之罪證明確，予以論罪科刑，固
      非無見，惟(1)按判決不載理由者當然為違背法令，所謂判
      決不載理由，係指依法應記載於判決理由內之事項不予記
      載，或記載不完備者而言，此為刑事訴訟法第379條第14
      款上段之當然解釋，而有罪之判決書，對於被告有利之證
      據不採納者，應說明其理由，復為刑事訴訟法第310條第2
      款所明定，故有罪判決書對於被告有利之證據，如不加以
      採納，必須說明其不予採納之理由，否則即難謂非判決不
      備理由之違法，此經最高法院著有63年臺上字第3220號判
      例可供參照。被告之辯護人於原審審理時即主張：被害人
      黃寬新於案發當時有飲酒，且久坐於安全護欄，起身會有
      頭暈現象，容易摔倒，被害人黃寬新係自行掉落云云（見
      原審卷第247頁），然原審判決就此部分應屬有利於被告
      部分，並未說明其何以不予採納之理由，依上開判例意旨
      ，有判決不備理由之違法。(2)按刑法上之加重結果犯，以
      行為人對於加重結果之發生有預見之可能為已足，如傷害
      他人，而有使其受重傷之故意，即應成立刑法第278條第1
      項使人受重傷罪，無論以同法第277條第2項傷害人之身體
      因而致重傷罪之餘地，此經最高法院著有61年臺上字第
      289號判例意旨可參。原審判決事實欄認定「王石欽明知
      黃寬新背後係用以上下漁貨之混凝土階梯（再後方即為港
      口），該階梯外緣與港口間復未以欄杆加以防護，衡情一
      般人如向後跌落，有致重傷之可能」（見原審判決犯罪事
      實欄第6至8行）。原審認定被告係犯傷害致人重傷罪，復
      又於犯罪事實欄認定被告「明知」出手推人有致被推之人
      跌落階梯，有發生重傷之可能，猶出手推被害人胸部致其
      跌落階梯，即可認定其有重傷害之故意，原判決未予釐清
      論明，逕謂被告主觀上無致被害人重傷害之預見，難謂無
      事實與理由矛盾之違背法令。被告上訴意旨否認犯行，雖
      無理由（詳如前述）；檢察官以原審判決就被告犯傷害致
      重傷罪僅量處有期徒刑五年乃屬過輕為由提起上訴，惟按
      量刑輕重係屬事實審法院得依職權自由裁量之事項，茍已
      斟酌刑法第57條各款所列情狀而未逾法定刑度，即不得遽
      指為違法，原審判決理由已載明審酌上述情況，就被告犯
      傷害致重傷罪，量處有期徒刑五年，顯已注意適用刑法第
      57條之規定，所處之刑亦符合「罰當其罪」之原則，並無
      輕重失衡之情形，檢察官上訴亦屬無理由。惟原判決既有
      上開可議之處，即屬無可維持，自應由本院予以撤銷改判
      。
（四）爰審酌被告前無犯罪紀錄，有臺灣高等法院被告前案紀錄
      表在卷可憑，是其素行尚佳，被告之行為造成被害人黃寬
      新脾臟切除，所受之傷勢嚴重，迄未取得被害人黃寬新或
      其家屬之諒解，賠償被害人黃寬新所受之損害，犯後態度
      難認良好，惟念及本案之緣起，乃因被告認被害人黃寬新
      尚積欠其魚貨款2750元拒不清償，向前要求清償，被害人
      黃寬新猶要被告拿出單據，被告乃出手推被害人黃寬新致
      生本案，是其之動機非屬惡劣，原審檢察官雖具體求處有
      期徒刑六年，但此係基於起訴殺人未遂罪之求刑，惟本院
      認定被告係犯傷害人致重傷罪，其罪質已較起訴法條為輕
      等一切情狀，量處有期徒刑五年，資以懲儆。
據上論斷，應依刑事訴訟法第369條第1項前段、第364條、第299
條第1項、第300條、刑法第277條第2項後段，判決如主文。
本案經檢察官陳惠珠到庭執行職務。
中    華    民    國   100    年    6     月    29    日
            刑事第十二庭  審判長法  官  康  應  龍
                                法  官  黃  家  慧
                                法  官  楊  真  明
以上正本證明與原本無異。
如不服本判決應於收受送達後10日內向本院提出上訴書狀，其未
敘述上訴理由者，並得於提起上訴後10日內向本院補提理由書狀
（均須按他造當事人之人數附繕本）「切勿逕送上級法院」。
                                書記官  李  淑  芬
中    華    民    國   100    年    6     月    29    日
附錄本判決論罪科刑法條
中華民國刑法第277條：
  傷害人之身體或健康者，處3年以下有期徒刑、拘役或1千元以
  下罰金。
  犯前項之罪因而致人於死者，處無期徒刑或7年以上有期徒刑
  ；致重傷者，處3年以上10年以下有期徒刑。